ACORDAO-COMPLETO-2531927

ACÓRDÃO 1173/2022 ATA 19/2022 - PLENÁRIO

VISTOS, relatados e discutidos estes autos de denúncia, com pedido de cautelar suspensiva, sobre a irregularidade no Pregão Eletrônico n.º 14/2021 conduzido, para o registro de preços, pela administração do 7º Batalhão de Engenharia de Combate em prol da aquisição de materiais de perfuração e instalação de poços artesianos sob o valor original de R$ 6.519.441,42;
ACORDAM os Ministros do Tribunal de Contas da União, reunidos em Sessão do Plenário, ante as razões expostas pelo Relator, em:
9.1. conhecer da presente denúncia, por atender aos requisitos legais e regimentais de admissibilidade, para, no mérito, assinalar a sua procedência, sem prejuízo de anotar como prejudicado o pedido de cautelar suspensiva, por perda de objeto; 
9.2. declarar a revelia da JFA de Morais Construções, nos termos do art. 12, § 3°, da Lei n.º 8.443, de 1992; 
9.3. declarar a inidoneidade da JFA de Morais Construções para participar de licitações na administração federal, além dos certames promovidos pelo Estado, Distrito Federal ou Município a partir da aplicação de recursos federais, pelo período de 5 (cinco) anos, nos termos do art. 46 da Lei n.º 8.443, de 1992;
9.4. promover o envio de ciência preventiva e corretiva, nos termos da Resolução TCU n.º 315, de 2020, para que, doravante, o 7º Batalhão de Engenharia de Combate abstenha-se de incorrer nas irregularidades detectadas no Pregão Eletrônico n.º 14/2021, e, especialmente, nas seguintes falhas:
9.4.1. ausência de justificativa para a habilitação da JFA de Morais Construções sem a subjacente comprovação de que preencheria os requisitos de qualificação técnica previstos no item 9.11.1 do edital, além da aceitação da proposta apresentada pela referida empresa sem a necessária comprovação de que atenderia aos requisitos mínimos previstos no item 1.1. do termo de referência;
9.4.2. ausência de justificativa para o indeferimento da intenção de recurso administrativo, já que a análise da intenção de recurso por parte do pregoeiro deveria estar restrita à verificação dos requisitos de admissibilidade recursais, nos termos do item 11.2 do edital;
9.5. enviar a cópia do presente Acórdão, com o Relatório e a Proposta de Deliberação, aos seguintes destinatários:
9.5.1. à Controladoria-Geral da União, para ciência e adoção da providência determinada pelo item 9.3 deste Acórdão no prazo máximo de 30 (trinta) dias contados da notificação desta deliberação;
9.5.2. ao ora denunciante, para ciência;
9.5.3. ao 7º Batalhão de Engenharia de Combate, para ciência e efetivo cumprimento do item 9.4 deste Acórdão; 
9.6. enviar a cópia do presente Acórdão, com o Relatório e a Proposta de Deliberação, além da integral cópia digital do presente processo, ao órgão competente do Ministério Público Federal e da Polícia Federal, para ciência e adoção das eventuais providências cabíveis; e
9.7. promover o arquivamento do presente feito, sem prejuízo de manter o sigilo em relação às eventuais peças gravadas com essa chancela e à autoria da denúncia, retirando a chancela de sigilo, contudo, sobre o presente processo, nos termos dos arts. 53, §§ 3º e 4º, e 108, § 1º, da Lei n.º 8.443, de 1992, e, por analogia, do art. 93, IX, da CF88.

Denúncia sobre indícios de irregularidade em pregão eletrônico destinado à aquisição de materiais de perfuração e instalação de poços artesianos.

7º Batalhão de Engenharia de Combate.

3.1. Denunciante: identidade preservada em sintonia com o art. 55, caput, da Lei n.º 8.443, de 1992.
3.2. Responsável: JFA de Morais Construções (CNPJ 36.269.156/0001-10).

13.1. Ministros presentes: Ana Arraes (Presidente), Walton Alencar Rodrigues, Benjamin Zymler, Augusto Nardes, Aroldo Cedraz, Jorge Oliveira e Antonio Anastasia.
13.2. Ministro-Substituto convocado: Augusto Sherman Cavalcanti.
13.3. Ministro-Substituto presente: André Luís de Carvalho (Relator).

ANDRÉ DE CARVALHO

Trata-se de denúncia, com pedido de cautelar suspensiva, sobre a irregularidade no Pregão Eletrônico n.º 14/2021 conduzido, para o registro de preços, pela administração do 7º Batalhão de Engenharia de Combate em prol da aquisição de materiais de perfuração e instalação de poços artesianos sob o valor original de R$ 6.519.441,42.
2.	Após a análise final do feito, o Auditor Federal Rafael Faria Braga lançou o seu parecer conclusivo à Peça 48, com a anuência dos dirigentes da Selog (Peças 49 e 50) , nos seguintes termos:
" (...)  HISTÓRICO
2. O denunciante alegou, em suma, a ocorrência das seguintes irregularidades:
a)  foi negada a intenção de recurso apresentada pela empresa Solarterra Engenharia Ltda, que questionava a proposta da licitante vencedora, J F A de Morais Construções, por não conter documentos obrigatórios e não ter sido apresentada a proposta ajustada ao último lance.
b) a licitante vencedora não teria apresentado nenhum atestado de capacidade técnica referente ao objeto questionado, conforme exigido no item 9.11 do edital. Todos os atestados apresentados dizem respeito a outros produtos.
c) a proposta original anexada via sistema pela empresa J F A descreve o produto ofertado para o item 54 como sendo de fabricação/marca que não existe no mercado de dessalinizadores industriais, em desacordo com o item 6.14 do edital.
d) foi apresentado atestado emitido pelo Ministério da Defesa/Exército Brasileiro/Comissão Regional de Obras da 12ª RM, que trata de contrato supostamente firmado com a empresa J F A de Morais Construções. Nesse atestado, de 9/4/2021, consta que a assinatura do contrato teria ocorrido em 2/12/2019, sendo que a empresa somente foi aberta em 5/2/2020. 
3. Em instrução à peça 8, a Unidade Técnica identificou a procedência de diversas das alegações do denunciante e realizou oitiva prévia da UJ, da empresa J F A de Morais Construções Ltda. e diligenciou a 12ª RM/Comando do Exército, conforme ofícios às peças 10, 11 e 14.
4. Na análise das respostas às oitivas e diligências em instrução à peça 41, constatou-se que a Organização Militar reconheceu as falhas ocorridas no PE SRP 14/2021 e evocou o princípio da autotutela, amparado no binômio conveniência e oportunidade, anulando o procedimento administrativo, com a adoção de medidas corretivas para a fase de planejamento para nova contratação.
5. Verificou-se que o instrumento contratual não foi assinado, que não houve danos ao erário ou a terceiros e, tendo em vista a anulação do certame, restou prejudicado, portanto, o pedido de concessão de medida cautelar por perda de objeto.
6. Quanto à diligência realizada à Comissão Regional de Obras 12ª RM/Comando do Exército, para verificação da veracidade do atestado apresentado pela empresa J F A de Morais Construções, a Organização Militar informou que o atestado fornecido pela empresa carece de autenticidade e veracidade, pois a obra do remanescente da construção do pavilhão de terceiros do 3° BIS, em Barcelos/AM não havia sido contratada com a J F A de Morais Construções. Constatou, ainda, que a assinatura existente no referido atestado não apresenta qualquer similitude com a assinatura da chefia da Comissão, podendo ser considerada 'grotesco ato de falsificação de assinatura' (peça 15, p. 1-2) .
7. Em função das constatações, foram realizadas duas oitivas da empresa J F A de Morais Construções (peças 14 e 45) . A primeira, preliminar, a partir da análise realizada em instrução à peça 8 e a segunda a partir das constatações à peça 41. 
EXAME TÉCNICO
I.1. Exame das oitivas realizadas:
8. Foi encaminhado em 24/11/2021 ofício à J F A de Morais Construções (peça 45) para manifestação sobre os indícios de fraude à licitação identificados em análise realizada à peça 41. 
'Item 'a' da oitiva: a assinatura aposta no atestado de capacidade apresentado pela empresa J F A de Morais Construções para habilitação no PE SRP 14/2021 do 7º Batalhão de Engenharia de Combate não apresenta nenhuma similitude com a assinatura da Chefia da Comissão Regional de Obras da 12º Região Militar (CRO/12RM) , com possibilidade de tratar-se de ato de falsificação de documento, e a obra de engenharia visando o remanescente da construção do pavilhão de terceiros do 3º BIS, informada no referido atestado, se relaciona com o Termo de Contrato 30/2019, firmado pela CRO/12RM com a empresa Cemarp Serviços Elétricos e Construções Eireli (CNPJ 19.425.352/0001-17) e não com a empresa J F A de Morais Construções.'
Manifestação da sociedade empresarial sobre o indício de irregularidade:
9. A empresa J F A de Morais Construções não se manifestou em nenhuma das duas oitivas realizadas.
Análise:
10. As irregularidades foram constadas em instrução à peça 41, conforme transcrito a seguir:
'17. As respostas da Comissão Regional de Obras da 12º Região Militar (Ofício 10-NAJE/CRO/12) indicam a ocorrência de fraude à licitação por parte da empresa J F A de Morais Construções. Conforme informado na instrução de oitiva prévia, para atendimento das exigências constantes dos itens 9.11.1 e 9.11.1.1.3 do edital (peça 7, p. 22 - exigem como qualificação técnica a comprovação de fornecimento anterior compatível com o objeto da licitação - aquisição de materiais para perfuração e instalação de poços artesianos) , a empresa J F A de Morais Construções encaminhou no Sistema Comprasnet quatro atestados: 
 (...) 19. Sobre o atestado de capacidade citado no item 17 , retro (peça 16, p. 13-25) , a Comissão Regional de Obras da 12º Região Militar (Ofício 10-NAJE/CRO/12) afirma que a referida obra se relaciona com o Termo de Contrato 30/2019, firmado com a empresa Cemarp Serviços Elétricos e Construções Eireli (CNPJ 19.425.352/0001-17) e não com a empresa J F A de Morais Construções ou empresa Evolution Engenharia (CNPJ 36.269.156/001-10) , inexistindo 'qualquer relação jurídica ou avença firmadas entre esta Organização Militar e a Empresa JFA de Morais Construções (ou Evolution Engenharia) com relação à obra supracitada' (grifo nosso) . 
20. Ainda, segundo informado pela Comissão Regional de Obras da 12º Região Militar, 'verificou-se que a assinatura aposta no referido atestado não apresenta nenhuma similitude com a assinatura desta Chefia, o que por ora, considero tratar-se de grotesco ato de falsificação de assinatura'.
21. Diante do exposto, considerando as respostas da Comissão Regional de Obras da 12º Região Militar (Ofício 10-NAJE/CRO/12) , os indícios de que a assinatura aposta no atestado de capacidade apresentado pela empresa J F A de Morais Construções para habilitação no certame do PE SRP 14/2021 do 7º Batalhão de Engenharia de Combate (onde obteve êxito na adjudicação de vários itens) não apresenta nenhuma similitude com a assinatura da Chefia daquela Organização Militar, com possibilidade de tratar-se de ato de falsificação de assinatura e a possibilidade de esta Unidade Técnica propor a pena de declaração de inidoneidade à empresa J F A de Morais Construções, com base no art. 46 da Lei 8443/1992, propõe-se a oitiva da sociedade empresarial, para que se manifeste quanto aos fatos trazidos na presente instrução.'
11. A apresentação de atestado de capacidade técnica falso configura fraude à licitação e enseja a declaração de inidoneidade da empresa fraudadora, nos termos do art. 46 da Lei 8.443/1992. Nesse sentido, são os seguintes entendimentos presentes na jurisprudência desta Corte de Contas:
'A mera apresentação de atestado com conteúdo falso caracteriza o ilícito administrativo previsto no art. 46 da 8.443/1992 do TCU e faz surgir a possibilidade de declarar a inidoneidade da licitante fraudadora (Acórdão 2988/2013-TCU-Plenário, Relator Ministro Marcos Bemquerer) 
A apresentação de atestado de capacidade técnica relativo a serviços não prestados caracteriza fraude à licitação e enseja a declaração de inidoneidade da licitante para participar de licitação na Administração Pública Federal (art. 46 da Lei 8.443/1992) , penalidade que independe da ocorrência de dano ao erário ou do resultado do certame. (Acórdão 1385/2016-TCU-Plenário, Relator Ministro José Múcio Monteiro) 
A apresentação de atestados com conteúdo falso caracteriza ilícito administrativo gravíssimo, fere os princípios da moralidade, da isonomia e da competitividade aplicáveis a todas as licitações públicas e faz surgir a possibilidade de o TCU declarar a inidoneidade da empresa fraudadora para participar de licitação na Administração Pública Federal, independentemente de a fraude ter resultado em prejuízo financeiro para a Administração. (Acórdão 2677/2014-TCU-Plenário, Redator para acórdão Ministro Bruno Dantas) .'
12. Quanto a este último acórdão, transcreve-se excerto da declaração de voto do Ministro Bruno Dantas:
'11. Anuo integralmente ao entendimento de que a apresentação de atestados com conteúdo falso gera vantagem indevida em certame licitatório (uma vez que pretende comprovar qualificação técnica que, em princípio, a empresa pode não deter) e fere os princípios da moralidade, da isonomia e da competitividade aplicáveis a todas as licitações públicas, independentemente de ter resultado em prejuízo financeiro para a Administração e/ou de quaisquer suposições acerca do nível de satisfação na execução dos serviços subsequentemente contratados. A burla ao procedimento licitatório configura-se mediante a utilização do documento fraudado.
12. Tal posicionamento é referendado por ampla jurisprudência do TCU (nessa linha, por exemplo, os Acórdãos 767/2005, 548/2007, 1.433/2010, 2.179/2010, 1.340/2011, 3.617/2013 e 48/2014, todos do Plenário) estabelecendo que a apresentação de atestado com conteúdo falso caracteriza o ilícito administrativo gravíssimo previsto no art. 46 da Lei 8.443/1992 e faz surgir a possibilidade de o TCU declarar a inidoneidade da empresa fraudadora para participar de licitação na administração pública federal.
13. No presente caso, reforço que a empresa AIE fruiu efetivo benefício na utilização de certidão fraudada para comprovar suposta qualificação técnica perante a Administração, haja vista ter sido vencedora do pregão 121/2012 da PGR e ter assinado o contrato 20/2013 com o órgão. De todo modo, insisto que o resultado material, concreto, torna-se irrelevante para a aplicação da sanção, pois há uma ofensa presumida pela lei apenas pela prática da conduta vedada, conforme a farta jurisprudência supracitada. (...) '
13. São no mesmo sentido os Acórdãos 2.179/2010, revisor Ministro Walton Alencar Rodrigues, e 2.609/2017, relator Ministro Weder de Oliveira, ambos do Plenário.
14. Constata-se que os elementos presentes nos autos demonstram que o atestado apresentado pela sociedade J F A de Morais Construções no âmbito do Pregão Eletrônico SRP 14/2021, realizado pelo 7º Batalhão de Engenharia de Combate, é falso. 
15. Nos termos da jurisprudência consolidada do TCU, a mera apresentação de atestado com conteúdo falso caracteriza o ilícito administrativo previsto no art. 46 da Lei Orgânica do TCU, tendo como sanção a declaração de inidoneidade da licitante fraudadora. Chamada aos autos, a sociedade empresária não se manifestou, fato que não tem o condão de obstar o seguimento do processo.
16. Assim, propõe-se a aplicação da sanção de declaração de inidoneidade à empresa J F A de Morais Construções, conforme previsto no art. 46 da Lei 8.442/1992. Torna-se necessário, ainda, encaminhar cópia dos autos ao Ministério Público Federal e à Polícia Federal para que tomem ciência dos fatos analisados nesta denúncia e adotem, se entenderem cabíveis, as providências com vistas a apurar a conduta praticada pela empresa no certame, que se utilizou de atestado de capacidade falso. 
17. Adicionalmente, na instrução à peça 8 constam diversas irregularidades identificadas na condução do certame e que foram reconhecidas pelo gestor, de acordo com a análise realizada à peça 41, quais sejam:
'a) indeferimento da intenção de recurso apresentada pela empresa Solarterra Engenharia e Serviços Ltda, uma vez que a jurisprudência deste Tribunal é no sentido de que análise da intenção de recurso por parte do pregoeiro deve apenas se ater aos pressupostos recursais da sucumbência, tempestividade, legitimidade, interesse e motivação, sendo incabível análise do mérito do recurso (Acórdão 518/2012-TCU-Plenário) ;
b) aceitação da proposta apresentada pela empresa J F A de Morais Construções para os itens 41, 42, 43, 54, 86, 87, 88 e 89, uma vez que não consta da documentação enviada pela empresa para participação no certame, disponível no Comprasnet, informações mínimas, até mesmo quanto ao fabricante, marca e modelo, que permitiriam confirmar o atendimento às especificações técnicas exigidas no item 1.1 do termo de referência do edital, em afronta ao previsto no item 8.1 do edital;
c) habilitação da empresa J F A de Morais Construções, para fornecimento dos itens 41, 42, 43, 54, 86, 87, 88 e 89, uma vez que não teria apresentado documentação suficiente para atendimento da exigência de qualificação técnica contida no item 9.11.1 e 9.11.1.1.3 do edital;' 
18. Para essas irregularidades, considerando que o instrumento contratual não foi assinado e que não houve danos ao erário ou a terceiros, propõe-se dar ciência ao 7º Batalhão de Engenharia de Combate em virtude das impropriedades identificadas na condução do certame e assumidas pela Organização Militar.
19. Por fim, quanto aos indícios de irregularidades, os elementos constantes dos autos permitem, desde já, a avaliação quanto ao mérito da presente denúncia como procedente.
CONCLUSÃO
20. Constatou-se, em instrução à peça 41, que o 7º Batalhão de Engenharia de Combate reconheceu as falhas ocorridas no certame do PE SRP 14/2021 e anulou o procedimento administrativo, com a adoção de medidas corretivas para a fase de planejamento para nova contratação.
21. Na análise, foram identificados indícios de fraude à licitação a partir da apresentação de atestado falso pela empresa J F A de Morais Construções, com proposta de oitiva.
22. Em despacho à peça 44, o Relator conheceu da denúncia e considerou prejudicado o pedido de medida cautelar formulado pelo denunciante, por perda de objeto. 
23. Em virtude de a sociedade empresarial J F A ter permanecido silente quanto à oitiva realizada e comprovadas as irregularidades, propõe-se a declaração de inidoneidade da empresa, nos termos do art. 46 da Lei 8.442/1992, e a comunicação dos fatos ao Ministério Público e à Polícia Federal.
24. Adicionalmente, propõe-se dar ciência ao em virtude das impropriedades identificadas na condução do certame e assumidas pela Organização Militar.
25. Quanto aos indícios de irregularidades, os elementos constantes dos autos permitem, desde já, a avaliação quanto ao mérito da presente denúncia como procedente.
INFORMAÇÕES ADICIONAIS
26. Não houve pedido de ingresso aos autos. 
27. Não houve pedido de vista e/ou cópia.
28. Não houve pedido de sustentação oral. 
29. Não há processos conexos e apensos.
PROPOSTA DE ENCAMINHAMENTO
30. Em virtude do exposto, propõe-se:
30.1. no mérito, considerar a presente denúncia procedente;
30.2. considerar o pedido de medida cautelar prejudicado por perda de objeto;
30.3. declarar, nos termos do art. 46 da Lei 8.443/1992, c/c art. 271 do Regimento Interno do TCU, a inidoneidade da sociedade empresária J F A de Morais Construções Ltda. (CNPJ 36.269.156/0001-10) para participar de licitações no âmbito da Administração Pública Federal, por ter fraudado documentos que permitiram sua indevida habilitação no Pregão Eletrônico SRP 14/2021 promovido pelo 7º Batalhão de Engenharia de Combate do Exército Brasileiro;
30.4. dar ciência ao 7º Batalhão de Engenharia de Combate do Exército Brasileiro, com fundamento no art. 9º, inciso I, da Resolução - TCU 315/2020, sobre as seguintes impropriedades/falhas, identificadas no Pregão Eletrônico SRP 14/2021, para que sejam adotadas medidas internas com vistas à prevenção de outras ocorrências semelhantes:
a) indeferimento da intenção de recurso apresentada pela empresa Solarterra Engenharia e Serviços Ltda, uma vez que a jurisprudência deste Tribunal é no sentido de que análise da intenção de recurso por parte do pregoeiro deve apenas se ater aos pressupostos recursais da sucumbência, tempestividade, legitimidade, interesse e motivação, sendo incabível análise do mérito do recurso (Acórdão 518/2012-TCU-Plenário, Relator: Ana Arraes) ;
b) aceitação da proposta apresentada pela empresa J F A de Morais Construções para os itens 41, 42, 43, 54, 86, 87, 88 e 89, uma vez que não consta da documentação enviada pela empresa para participação no certame, disponível no Comprasnet, informações mínimas, até mesmo quanto ao fabricante, marca e modelo, que permitiriam confirmar o atendimento às especificações técnicas exigidas no item 1.1 do termo de referência do edital,  em afronta ao previsto no item 8.1 do edital;
c) habilitação da empresa J F A de Morais Construções, para fornecimento dos itens 41, 42, 43, 54, 86, 87, 88 e 89, uma vez que não teria apresentado documentação suficiente para atendimento da exigência de qualificação técnica contida no item 9.11.1 e 9.11.1.1.3 do edital; 
30.5. encaminhar cópia dos autos ao Ministério Público Federal e à Polícia Federal, para que tomem ciência dos fatos analisados nesta representação e adotem, se entenderem cabíveis, as providências com vistas a apurar a conduta praticada pela sociedade empresária J F A de Morais Construções Ltda. (CNPJ 36.269.156/0001-10) no âmbito do Pregão Eletrônico SRP 14/2021 promovido pelo 7º Batalhão de Engenharia de Combate do Exército Brasileiro;
30.6. informar ao (à) 7º Batalhão de Engenharia de Combate do Exército Brasileiro e ao denunciante do acórdão que vier a ser proferido, destacando que o relatório e o voto que fundamentam a deliberação ora encaminhada podem ser acessados por meio do endereço eletrônico www.tcu.gov.br/acordaos;
30.7. levantar o sigilo que recai sobre as peças destes autos, à exceção daquelas que contenham informação pessoal do denunciante, nos termos dos arts. 104, § 1º, e 108, parágrafo único, da Resolução-TCU 259/2014;
30.8. arquivar os presentes autos, nos termos art. 169, VI, do Regimento Interno/TCU."
É o Relatório.

não há.

Não atuou.

DENÚNCIA. PREGÃO ELETRÔNICO N.º 14/2021. IRREGULARIDADE NO ATESTADO DE CAPACIDADE TÉCNICA APRESENTADO PELA LICITANTE VENCEDORA. PRÉVIA OITIVA DOS ÓRGÃOS E DA EMPRESA. DILIGÊNCIA. ANULAÇÃO DO CERTAME. CONFIRMAÇÃO DA FALTA DE AUTENTICIDADE DO ALUDIDO ATESTADO. FRAUDE COMPROVADA À LICITAÇÃO. REVELIA DA EMPRESA. CONHECIMENTO. PROCEDÊNCIA. INIDONEIDADE DA LICITANTE FRAUDADORA. ENVIO DE CIÊNCIA PREVENTIVA E CORRETIVA. COMUNICAÇÃO.

DENÚNCIA (DEN)

Secretaria de Controle Externo de Aquisições Logísticas (Selog).

Trata-se de denúncia, com pedido de cautelar suspensiva, sobre a irregularidade no Pregão Eletrônico n.º 14/2021 conduzido, para o registro de preços, pela administração do 7º Batalhão de Engenharia de Combate em prol da aquisição de materiais de perfuração e instalação de poços artesianos sob o valor original de R$ 6.519.441,42.
2.	O TCU deve conhecer, preliminarmente, da presente denúncia, por atender aos requisitos legais e regimentais de admissibilidade, para, no mérito, assinalar a sua procedência.
3.	Em linhas gerais, o ora denunciante noticiou que, no PE n.º 14/2021, subsistiriam os seguintes indícios de irregularidade: (i) ausência de compatibilidade entre os serviços descritos nos atestados de capacidade técnica apresentados pela JFA de Morais e Construções e o objeto da licitação; (ii) falta de veracidade pela adulteração do atestado de capacidade técnica emitido junto à CRO da 12ª Região Militar em prol da JFA de Morais Construções, pois os serviços teriam sido supostamente prestados antes da abertura da referida empresa; (iii) indevida negativa da intenção de recurso administrativo contra a desatualização da proposta de preços e a insuficiente documentação de habilitação apresentada pela JFA de Morais Construções; e (iv) indicação do nome fantasia da JFA de Morais Construções (Evolution) como o fabricante e a marca do dessalinizador industrial a ser oferecido para o 7º Batalhão de Engenharia de Combate, a despeito da inexistência desse produto no mercado.
4.	Por essa linha, o ora denunciante teria requerido, cautelarmente, a suspensão do PE n.º 14/2021 para, no mérito, obter a subsequente anulação da habilitação da JFA de Morais Construções, como vencedora no certame para os Itens 41, 42, 43, 54, 86, 87, 88 e 89, e o consequente o retorno da licitação à fase de apresentação das propostas pelas empresas habilitadas.
5.	De todo modo, a Selog teria promovido a prévia oitiva do 7º Batalhão de Engenharia de Combate e da JFA de Morais Construções para apresentarem as suas manifestações sobre os referidos indícios de irregularidade com o subjacente aviso sobre a possibilidade de ser declarada a inidoneidade da licitante fraudadora, sem prejuízo, todavia, de promover a adicional diligência junto à CRO da 12ª Região Militar com vistas à comprovação da suposta autenticidade, ou não, do aludido atestado de capacidade técnica (Peças 8 e 41) .
6.	Por conseguinte, após as regulares notificações, o 7º Batalhão de Engenharia de Combate e a CRO da 12ª Região Militar apresentaram as suas manifestações, mas, a despeito da regular notificação, a JFA de Moraes Construções não apresentou a sua defesa, passando à condição de revel perante o TCU, nos termos do art. 12, § 3º, da Lei n.º 8.443, de 1992.
7.	Contudo, em sua manifestação, o 7º Batalhão de Engenharia de Combate assinalou que os indícios de irregularidade teriam resultado na anulação do procedimento licitatório em sintonia com o poder da autotutela administrativa, tendo a referida anulação sido publicada no Diário Oficial da União de 18/11/2021 (Peças 18 e 38) .
8.	Por outro lado, a CRO da 12ª Região Militar confirmou a ausência de autenticidade e veracidade para o aludido atestado apresentado pela JFA de Morais Construções, pois o objeto indicado no referido documento teria sido contratado com outra empresa e o agente público indicado no atestado teria reconhecido a grosseira falsificação da sua assinatura (Peça 15) .
9.	De todo modo, após a análise final do feito, a unidade técnica propôs o conhecimento da denúncia para, no mérito, assinalar a sua procedência, anotando, como prejudicado, o pedido de cautelar suspensiva, por perda de objeto, sem prejuízo de declarar a inidoneidade em desfavor da JFA de Morais Construções para participar de licitação na administração federal e de promover o envio de ciência preventiva e corretiva sobre as eventuais falhas identificadas no presente feito.
10.	O TCU pode incorporar o parecer da unidade técnica a estas razões de decidir.
11.	Ocorre que sobreveio a efetiva confirmação sobre a falsificação do referido atestado de capacidade técnica pela JFA de Morais Construções a partir da simulada execução da obra no remanescente do pavilhão junto ao 3º BIS, em Barcelos - AM, no bojo do Contrato n.º 10/2020 (Peça 6, p. 1-13) . 
12.	Ao discorrer, aliás, sobre o referido atestado de capacidade técnica (Peça 15, p. 1) , a CRO da 12ª Região Militar teria esclarecido que a aludida obra teria sido contratada, na realidade, por meio Contrato n.º 30/2019 firmado com a Cemarp Serviços Elétricos e Construções, e não com a JFA de Morais Construções, sem prejuízo de esclarecer, ainda, que o referido Contrato n.º 10/2020 teria como objeto a construção de casas residenciais e teria sido assinado com a RG Cardoso.
13.	De igual sorte, como Chefe da Comissão Regional de Obras da 12ª Região Militar, o próprio Tenente Coronel Marcelo Augusto de Mello teria confirmado a grosseira falsificação da sua assinatura no atestado de capacidade técnica apresentado pela JFA de Morais Construções.
14.	Não fosse o bastante, a execução do suposto Contrato n.º 10/2020 teria ocorrido durante o período de 19/2/2020 a 14/3/2021, ao passo que a consulta ao portal da Receita Federal do Brasil indicaria que a JFA de Morais Construções teria sido aberta apenas em 5/2/2020.
15.	Estaria plenamente adequada, pois, a aludida proposta da unidade técnica no sentido de promover a declaração de inidoneidade em desfavor da referida empresa para participar de licitações perante a administração federal, até porque a jurisprudência do TCU estaria firmada no sentido de que a mera participação da licitante pelo emprego de declaração em falso conteúdo evidenciaria a fraude à licitação e ensejaria a aplicação da subsequente penalidade em sintonia, assim, com a jurisprudência firmada pelo TCU a partir, por exemplo, dos Acórdãos 61/2019, 2.677/2014, 2.988/2013, 2.179/2010, do Plenário.
16.	Não subsistiria, enfim, a prescrição da pretensão punitiva do TCU, já que, nos termos do Acórdão 1441/2016-TCU-Plenário, não teria ocorrido o transcurso superior a dez anos entre a ordem no TCU para a oitiva da referida empresa, em 23/11/2021 (Peça 44) , e a perpetração das irregularidades no Pregão Eletrônico n.º 14, em 26/7/2021 (Peça 32, p. 55) .
17.	Eis que, por meio do aludido Acórdão 1.441/2016 proferido na Sessão Extraordinária de 8/6/2016, o Plenário do TCU firmou o seu entendimento no sentido de que a prescrição da pretensão punitiva deve seguir a regra geral do prazo decenal, contado a partir do fato, em linha com o art. 205 do Código Civil brasileiro, interrompendo a contagem do aludido prazo com a ordem de citação, nos termos do art. 240, caput, da Lei n.º 13.105 (Código Processual Civil) , de 2015.
18.	Sem prejuízo, no entanto, do respeito a esse entendimento do Tribunal, deve ser reiterada a minha ressalva já registrada em vários outros julgados do TCU no sentido de que, na ausência de lei específica, o TCU não deveria aplicar qualquer prazo prescricional sobre a referida pretensão punitiva ou, então, na pior das hipóteses, o Tribunal deveria aplicar a regra prescricional fixada pela Lei n.º 9.873/1999, não só porque ela trataria diretamente de prescrição no âmbito do direito administrativo sancionador, mas também porque, entre outras medidas, a aludida lei mandaria aplicar o prazo prescricional penal, quando a infração administrativa também configure crime, além de determinar expressamente que, diante de ilícito continuado ou permanente, a contagem do prazo deve iniciar a partir da cessação do aludido ilícito.
19.	A despeito, porém, de registrar essa minha posição pessoal, o TCU deve promover a pronta declaração de inidoneidade em desfavor da JFA de Morais Construções a partir do entendimento fixado pelo aludido Acórdão 1441/2016-TCU-Plenário.
20.	De todo modo, para além, contudo, de promover a inidoneidade da aludida empresa, o TCU deve promover o envio da suscitada ciência preventiva e corretiva sobre as correspondentes falhas no sentido de, em futuros certames, o 7º Batalhão de Engenharia de Combate abster-se de incorrer nas eventuais falhas detectadas no Pregão Eletrônico n.º 14/2021.
21.	A suscitada denúncia pode ser aqui apreciada, enfim, na presente Sessão Pública do Plenário do TCU diante da necessidade de assegurar o pleno acesso à informação, sem prejudicar a intimidade dos eventuais interessados a partir da manutenção do subjacente sigilo em prol, apenas, das correspondentes peças processuais gravadas com essa chancela, nos termos dos arts. 53, §§ 3º e 4º, e 108, § 1º, da Lei nº 8.443, de 1992, e, por analogia, do art. 93, IX, da CF88, mantendo, ainda, a efetiva salvaguarda do sigilo sobre a autoria da denúncia em face da imprescindível segurança da sociedade junto à comunidade local, nos termos do atual art. 55 da Lei n.º 8.443, de 1992.
22.	De outra sorte, o TCU pode anotar como prejudicado o aludido pedido de cautelar suspensiva diante da atual perda de objeto, até porque o 7º Batalhão de Engenharia de Combate teria providenciado a anulação do aludido certame pelo exercício da autotutela administrativa, sem prejuízo de destacar que a presente inidoneidade da JFA de Morais Construções pode vir a ser estendida às atuais ou supervenientes pessoas jurídicas constituídas como controladas ou subsidiárias, entre outras formas empresariais, a partir da alteração nos estatutos ou contratos sociais com vistas a absorver as atividades das empresas ora condenadas para, com isso, tentar burlar indevidamente a presente decretação de inidoneidade.
23.	Diante, portanto, dos elementos de convicção até aqui obtidos neste processo, o TCU deve conhecer da presente denúncia para, no mérito, assinalar a sua procedência, anotando, como prejudicado, o pedido de cautelar suspensiva, por perda de objeto, sem prejuízo de declarar a inidoneidade da JFA de Morais Construções para participar de licitações perante a administração federal ou nos certames promovidos pelos Estados, Distrito Federal e Municípios a partir da aplicação de recursos federais pelo período de 5 (cinco) anos, nos termos do art. 46 da Lei n.º 8.443, de 1992, diante da efetiva comprovação da fraude no aludido Pregão Eletrônico n.º 14/2021 conduzido pelo 7º Batalhão de Engenharia de Combate, sem prejuízo de promover o aludido envio da ciência preventiva e corretiva sobre as correspondentes falhas.
Ante o exposto, pugno pela prolação do Acórdão ora submetido a este Colegiado.
TCU, Sala das Sessões, em 25 de maio de 2022.
Ministro-Substituto ANDRÉ LUÍS DE CARVALHO 
Relator